---
title: "二大政党制の指標に関する私案"
date: "`r Sys.Date()`"
link-external-newwindow: true
---

```{r}
#| include: false
knitr::opts_chunk$set(dev       = "ragg_png",
                      fig.align = "center",
                      dpi       = 300,
                      warning   = FALSE,
                      message   = FALSE)
```

## 新しい指標の提案

* Two-party System Index (TSI)
   * ${SS}_1$: 第一政党の議席率（${SS}_1 > 0$）
   * ${SS}_2$: 第二政党の議席率（${SS}_2 > 0$）

$$
({SS}_1 + {SS}_2)\frac{{SS}_2}{{SS}_1}, \quad \text{where} \quad {SS}_1 \geq {SS}_2
$$

## 何を重視するか

* （A）全議席における二大政党議席数の割合（$({SS}_1 + {SS}_2)$）
   * 1に近いほど二大政党制
* （B）二大政党の勢力均衡（$\frac{{SS}_2}{{SS}_1}$）
   * 1に近いほど二大政党制
   * 0に近いほど一党優位制か多党制
* （A）と（B）の積が1なら完全なる二大政党制（2つの政党がちょうど50%、50%）
   * 0に近いほど多党制か、一党優位制

## 有効政党数（Lakkso）との比較

* TSIはあくまでも二大政党制の指標
* 第3政党以下の議席率は計算に用いない。

いくつかの例を使って比較してみる。

```{r}
enp <- function(x) {
    return((1 / sum(x^2)))
}

tsi <- function(x) {
    ss1 <- rev(sort(x))[1]
    ss2 <- rev(sort(x))[2]
    return((ss1 + ss2) * (ss2 / ss1))
}

compare <- function(x) {
    cat("ENP: ", enp(x), "\n")
    cat("TSI: ", tsi(x), "\n")
}
```

* 議会内に2政党のみ存在する場合の比較
   * 比較のためにENPは元のENPから1を引く

```{r}
#| message: false
#| fig-width: 6
#| fig-height: 5
library(tidyverse)
tibble(PartyA = 50:99 / 100,
       PartyB = 50:1 / 100) %>%
    rowwise() %>%
    mutate(ENP = enp(c(PartyA, PartyB)) - 1,
           TSI = tsi(c(PartyA, PartyB))) %>%
    pivot_longer(cols      = ENP:TSI,
                 names_to  = "Type",
                 values_to = "Index") %>%
    ggplot() +
    geom_line(aes(x = PartyA, y = Index, color = Type), 
              size = 1) +
    labs(x = "第一政党の議席率", 
         y = "多党制/一党優位制　←　指数　→　二大政党制", color = "") +
    theme_bw(base_size = 12) +
    theme(legend.position = "bottom")
```

実は政党が2つのみだと、そこまで大きな差はないかも知れない。ただ、2つの政党の議席率がアンバランスしている時、ENPはそれでもより二大政党制と評価し、TSIは一党優位制と評価する。2つの指標が大きく異なるケースは、主に議会内政党数が3以上の場合（ここはENPから1を引かない）。

* 4政党: 40%、40%、10%、10%

```{r}
example1 <- c(0.4, 0.4, 0.1, 0.1)
compare(example1)
```

* 4政党: 25%、25%、25%、25%

```{r}
example2 <- c(0.25, 0.25, 0.25, 0.25)
compare(example2)
```

* 4政党: 60%、30%、5%、5%

```{r}
example3 <- c(0.6, 0.3, 0.05, 0.05)
compare(example3)
```

* 7政党: 25%、23%、20%、10%、10%、7%、5%

```{r}
example4 <- c(0.25, 0.23, 0.20, 0.10, 0.10, 0.07, 0.05)
compare(example4)
```

* 10政党: 10%、10%、10%、10%、10%、10%、10%、10%、10%、10%

```{r}
example5 <- rep(0.1, 10)
compare(example5)
```

* 8政党: 57%、7%、21%、9%、2%、2%、1%、1%

```{r}
example6 <-c(0.57, 0.07, 0.21, 0.09, 0.02, 0.02, 0.01, 0.01)
compare(example6)
```

二大政党制の指標としては

* TSIを使ってみる。
* 上位二政党に限定し、ENPを計算する。

どっちでもいけそうな気はする。