---
title: "中心極限定理"
date: "`r Sys.Date()`"
link-external-newwindow: true
---

```{r}
#| include: false
knitr::opts_chunk$set(dpi       = 300,
                      dev       = "ragg_png",
                      fig.align = "center",
                      message   = FALSE,
                      cahce     = TRUE)
```

```{r}
#| cache: false
library(tidyverse)
```

```{r}
#| cache: false
set.seed(19861008)
```

### 正規分布の例

* $\mu$と$\sigma$
* 期待値は$\mu$
* 分散は$\simga^2$であり、標準偏差は$\sigma$
* $\mu = 10$、$\sigma = 5$の正規分布（ @fig-normal ）の場合、期待値は10、標準偏差は5

```{r fig-normal}
#| echo: false
#| fig-cap: 正規分布の確率密度曲線（$\mu$ = 10、$\sigma$ = 5）
ggplot(tibble(x = c(-5, 25)), aes(x = x)) +
    stat_function(fun = dnorm, args = list(mean = 10, sd = 5),
                  size = 1) +
    labs(y = "密度") +
    theme_bw()
```

```{r normal_1}
vec1 <- rep(NA, 10000)
for (i in 1:10000) {
    vec1[i] <- mean(rnorm(1, mean = 10, sd = 5))
}

vec1 %>%
    enframe(name = "trial", value = "mean") %>%
    ggplot() +
    geom_histogram(aes(x = mean), color = "white") +
    geom_vline(xintercept = 10, color = "red") +
    coord_cartesian(xlim = c(-5, 25)) +
    labs(x = "標本平均", y = "度数") +
    theme_bw()
```

```{r normal_1_stat}
mean(vec1)
sd(vec1)
```

```{r normal_10}
vec2 <- rep(NA, 10000)
for (i in 1:10000) {
    vec2[i] <- mean(rnorm(10, mean = 10, sd = 5))
}

vec2 %>%
    enframe(name = "trial", value = "mean") %>%
    ggplot() +
    geom_histogram(aes(x = mean), color = "white") +
    geom_vline(xintercept = 10, color = "red") +
    coord_cartesian(xlim = c(-5, 25)) +
    labs(x = "標本平均", y = "度数") +
    theme_bw()
```

```{r normal_10_stat}
mean(vec2)
sd(vec2)
```

```{r normal_100}
vec3 <- rep(NA, 10000)
for (i in 1:10000) {
    vec3[i] <- mean(rnorm(100, mean = 10, sd = 5))
}

vec3 %>%
    enframe(name = "trial", value = "mean") %>%
    ggplot() +
    geom_histogram(aes(x = mean), color = "white") +
    geom_vline(xintercept = 10, color = "red") +
    coord_cartesian(xlim = c(-5, 25)) +
    labs(x = "標本平均", y = "度数") +
    theme_bw()
```

```{r normal_100_stat}
mean(vec3)
sd(vec3)
```

### 一様分布の例

* 最小値（$a$）と最大値（$b$）
* 期待値は$\frac{a + b}{2}$
* 分散は$\frac{(b - a)^2}{12}$であり、標準偏差は$\frac{b - a}{\sqrt{12}}$
* $a = 5$、$b = 15$の一様分布（ @fig-unifrom ）の場合、期待値は10、標準偏差は約2.89

```{r fig-unifrom}
#| echo: false
#| fig-cap: 一様分布の確率密度曲線（$a$ = 5、$b$ = 15）
ggplot(tibble(x = 0:20), aes(x = x)) +
    stat_function(fun = dunif, args = list(min = 5, max = 15),
                  size = 1) +
    labs(y = "密度") +
    theme_bw()
```

```{r uniform}
vec4 <- rep(NA, 10000)
for (i in 1:10000) {
    vec4[i] <- mean(runif(100, min = 5, max = 15))
}

vec4 %>%
    enframe(name = "trial", value = "mean") %>%
    ggplot() +
    geom_histogram(aes(x = mean), color = "white") +
    geom_vline(xintercept = 10, color = "red") +
    labs(x = "標本平均", y = "度数") +
    theme_bw()
```

```{r uniform_stat}
mean(vec4)
sd(vec4)
```

### ポアソン分布の例

* $\lambda$のみ
* 期待値は$\lambda$
* 分散は$\lambda$であり、標準偏差は$\sqrt{\lambda}$
* $\lambda = 10$のポアソン分布（ @fig-poisson ）の場合、期待値は10、標準偏差は約3.16

```{r fig-poisson}
#| echo: false
#| fig-cap: ポアソン分布の確率密度曲線（$\lambda$ = 10）
ggplot(tibble(x = c(0, 20)), aes(x = x)) +
    stat_function(fun = dpois, args = list(lambda = 10),
                  size = 1, n = 21) +
    labs(y = "密度") +
    theme_bw()
```

```{r poisson}
vec5 <- rep(NA, 10000)
for (i in 1:10000) {
    vec5[i] <- mean(rpois(100, lambda = 10))
}

vec5 %>%
    enframe(name = "trial", value = "mean") %>%
    ggplot() +
    geom_histogram(aes(x = mean), color = "white") +
    geom_vline(xintercept = 10, color = "red") +
    labs(x = "標本平均", y = "度数") +
    theme_bw()
```

```{r poisson_stat}
mean(vec5)
sd(vec5)
```

### ガンマ分布の例

* 形状パラメーター（$k$）と尺度パラメーター（$\theta$）
* 期待値は$k\theta$
* 分散は$k\theta^2$であり、標準偏差は$\sqrt{k}\theta$
* $k = 2$、$\theta = 5$のガンマ分布（ @fig-gamma ）の場合、期待値は10、標準偏差は約7.07

```{r fig-gamma}
#| echo: false
#| fig-cap: ガンマ分布の確率密度曲線（$k$ = 2、$\theta$ = 5）
ggplot(tibble(x = c(0, 50)), aes(x = x)) +
    stat_function(fun = dgamma, args = list(shape = 2, scale = 5),
                  size = 1) +
    labs(y = "密度") +
    theme_bw()
```

```{r gamma}
vec6 <- rep(NA, 10000)
for (i in 1:10000) {
    vec6[i] <- mean(rgamma(100, shape = 2, scale = 5))
}

vec6 %>%
    enframe(name = "trial", value = "mean") %>%
    ggplot() +
    geom_histogram(aes(x = mean), color = "white") +
    geom_vline(xintercept = 10, color = "red") +
    labs(x = "標本平均", y = "度数") +
    theme_bw()
```

```{r gamma_stat}
mean(vec6)
sd(vec6)
```
